ACORDAO-COMPLETO-2579270

ACÓRDÃO 2819/2023 ATA 9/2023 - PRIMEIRA CÂMARA

VISTA, relatada e discutida esta tomada de contas especial instaurada pela então Secretaria Especial do Desenvolvimento Social em desfavor de Carlos Augusto Veiga, em virtude da não aprovação da prestação de contas de recursos repassados pela União por meio do Fundo Nacional de Assistência Social ao município de Jacareacanga/PA no ano de 2007.
ACORDAM os Ministros do Tribunal de Contas da União, reunidos em sessão da 1ª Câmara, ante as razões expostas pelo relator e com fundamento nos arts. 1º, caput, da Lei 9.873/1999, e 11 da Resolução-TCU 344/2022, em:
9.1. reconhecer a ocorrência da prescrição da pretensão punitiva e de ressarcimento;
9.2. comunicar esta decisão ao responsável e ao Ministério do Desenvolvimento e Assistência Social, Família e Combate à Fome; e
9.3. arquivar este processo.

Tomada de contas especial instaurada em razão de não comprovação da regular aplicação dos recursos repassados pela União à prefeitura municipal de Jacareacanga - PA.

Primeira Câmara

Município de Jacareacanga/PA

3. Interessados/Responsáveis:
3.1. Interessada: Secretaria Especial do Desenvolvimento Social (extinta)
3.2. Responsável: Carlos Augusto Veiga (XXX.760.102-XX)

13.1. Ministros presentes: Walton Alencar Rodrigues (Presidente), Benjamin Zymler, Jorge Oliveira (Relator) e Jhonatan de Jesus.
13.2. Ministro-Substituto presente: Augusto Sherman Cavalcanti.

JORGE OLIVEIRA

Inicialmente reproduzo, com ajustes, a instrução da então Secretaria de Controle Externo de Tomada de Contas Especial (SecexTCE) , atual Unidade de Auditoria Especializada em Tomada de Contas Especial (AudTCE) , que contou com o endosso dos dirigentes daquela unidade (peça 61-63) .
"INTRODUÇÃO
Cuidam os autos de tomada de contas especial instaurada pela Secretaria Especial do Desenvolvimento Social, em desfavor de Sr. Carlos Augusto Veiga (CPF: XXX.760.102-XX) , em razão de não comprovação da regular aplicação dos recursos repassados pela União por meio do Fundo Nacional de Assistência Social.
HISTÓRICO
Em 29/11/2018, com fundamento na IN/TCU 71/2012, alterada pela IN/TCU 76/2016, e DN/TCU 155/2016, o dirigente da instituição Secretaria Especial do Desenvolvimento Social autorizou a instauração da tomada de contas especial (peça 27) . O processo foi registrado no sistema e-TCE com o número 363/2020.
Os recursos repassados pelo Fundo Nacional de Assistência Social a município de Jacareacanga - PA, (...) na modalidade fundo a fundo, foram auditados pelo Departamento Nacional de Auditoria do SUS (Denasus) conforme consignado. 
O fundamento para a instauração da Tomada de Contas Especial, conforme consignado na matriz de responsabilização elaborada pelo tomador de contas, foi a constatação da seguinte irregularidade: 
No Demonstrativo Sintético e do Plano de Ação, encaminhados pela Prefeitura, foi verificado que não constava o preenchimento adequado do Demonstrativo, uma vez ser este o instrumento competente para verificar a adequação das metas físicas e financeiras do Plano de Ação pactuado. Quanto ao Parecer do Conselho Municipal, este não foi apresentado. Bem como, o recebimento de Denúncia que aponta possíveis irregularidades na execução dos programas Programa de Erradicação do Trabalho Infantil-PETI.
O responsável arrolado na fase interna foi devidamente comunicado e, diante da ausência de justificativas suficientes para elidir a irregularidade e da não devolução dos recursos, instaurou-se a tomada de contas especial.
No relatório (peça 38) , o tomador de contas concluiu que o prejuízo importaria no valor original de R$ 247.766,36, imputando-se a responsabilidade a Sr. Carlos Augusto Veiga, Ex-Prefeito Municipal, no período de 1/1/2005 a 31/12/2008, na condição de gestor dos recursos. 
Em 26/10/2020, a Controladoria-Geral da União emitiu o relatório de auditoria (peça 41) , em concordância com o relatório do tomador de contas. O certificado de auditoria e o parecer do dirigente do órgão de controle interno concluíram pela irregularidade das presentes contas (peças 42 e 43) .
Em 6/11/2020, o ministro responsável pela área atestou haver tomado conhecimento das conclusões contidas no relatório e certificado de auditoria, bem como do parecer conclusivo do dirigente do órgão de controle interno, manifestando-se pela irregularidade das contas, e determinou o encaminhamento do processo ao Tribunal de Contas da União (peça 44) .
Na instrução inicial (peça 49) , analisando-se os documentos nos autos, concluiu-se pela necessidade de realização de citação para a seguinte irregularidade: 
Irregularidade 1: não comprovação da boa e regular aplicação dos recursos federais repassados ao município de Jacareacanga - PA, em face da omissão no dever de prestar contas dos valores transferidos, no âmbito do PSB/PSE-2007, no exercício de 2007, cujo prazo encerrou-se em 12/5/2008.
Evidências da irregularidade: documentos técnicos presentes nas peças 11, 14, 23, 26, 27, 28, 31, 35 e 36.
Normas infringidas: art. 37, caput, c/c o art. 70, parágrafo único, da Constituição da República Federativa do Brasil; art. 93, do Decreto-lei 200/1967; art. 66, do Decreto 93.872/1986; Portaria MDS nº 459/2005, art. 8º.
Débitos relacionados ao responsável Sr. Carlos Augusto Veiga (CPF: XXX.760.102-XX) :
	Data de ocorrência
	Valor histórico (R$) 

	26/2/2007
	10.892,80

	2/3/2007
	10.892,80

	15/3/2007
	10.892,80

	11/4/2007
	10.892,80

	31/5/2007
	10.892,80

	2/7/2007
	10.892,80

	12/7/2007
	10.892,80

	16/8/2007
	10.892,80

	4/10/2007
	10.892,80

	19/10/2007
	10.892,80

	13/11/2007
	10.892,80

	21/12/2007
	10.892,80

	21/12/2007
	10.892,80

	31/1/2007
	458,33

	28/2/2007
	458,33

	23/3/2007
	458,33

	2/5/2007
	458,33

	31/5/2007
	458,33

	2/7/2007
	458,33

	1/8/2007
	458,33

	4/9/2007
	458,33

	14/11/2007
	916,66

	24/12/2007
	916,66

	28/2/2007
	3.100,00

	19/3/2007
	3.100,00

	2/5/2007
	3.100,00

	22/5/2007
	3.100,00

	2/7/2007
	3.100,00

	1/8/2007
	3.100,00

	22/8/2007
	3.100,00

	19/9/2007
	3.100,00

	18/10/2007
	3.100,00

	24/12/2007
	9.300,00

	31/1/2007
	1.625,00

	28/2/2007
	1.625,00

	23/3/2007
	1.625,00

	2/5/2007
	1.625,00

	31/5/2007
	1.625,00

	2/7/2007
	1.625,00

	1/8/2007
	1.625,00

	22/8/2007
	1.625,00

	17/10/2007
	1.625,00

	18/10/2007
	1.625,00

	14/11/2007
	1.625,00

	24/12/2007
	1.625,00

	25/1/2007
	125,00

	8/2/2007
	125,00

	19/3/2007
	125,00

	19/4/2007
	125,00

	17/5/2007
	125,00

	15/6/2007
	125,00

	9/7/2007
	175,00

	13/8/2007
	175,00

	14/9/2007
	200,00

	10/10/2007
	200,00

	9/2/2007
	200,00

	19/3/2007
	1.050,00

	19/4/2007
	1.050,00

	17/5/2007
	1.050,00

	15/6/2007
	1.075,00

	9/7/2007
	1.075,00

	13/8/2007
	1.000,00

	14/9/2007
	1.000,00

	10/10/2007
	1.000,00

	16/1/2007
	1.620,00

	12/2/2007
	1.580,00

	19/3/2007
	1.580,00

	19/4/2007
	1.560,00

	14/5/2007
	1.520,00

	12/6/2007
	1.480,00

	9/7/2007
	1.460,00

	13/8/2007
	1.400,00

	12/9/2007
	1.380,00

	10/10/2007
	1.340,00

	6/11/2007
	1.340,00

	18/12/2007
	1.300,00

	16/1/2007
	1.440,00

	12/2/2007
	1.440,00

	19/3/2007
	1.440,00

	19/4/2007
	1.420,00

	14/5/2007
	1.400,00

	12/6/2007
	1.340,00

	9/7/2007
	1.340,00

	13/8/2007
	1.340,00

	12/9/2007
	1.340,00

	10/10/2007
	1.320,00

	6/11/2007
	1.320,00

	18/12/2007
	1.260,00

Cofre credor: Fundo Nacional de Assistência Social.
Responsável: Sr. Carlos Augusto Veiga (CPF: XXX.760.102-XX) .
Conduta: não demonstrar a boa e regular aplicação dos recursos federais recebidos e geridos por meio do instrumento em questão, no exercício de 2007, em face da omissão na prestação de contas, cujo prazo encerrou-se em 12/5/2008.
Nexo de causalidade: a conduta descrita impediu o estabelecimento do nexo causal entre as possíveis despesas efetuadas com os recursos recebidos, no âmbito do instrumento em questão, no exercício de 2007.
Culpabilidade: não há excludentes de ilicitude, de culpabilidade e de punibilidade; é razoável supor que o responsável tinha consciência da ilicitude de sua conduta; era exigível conduta diversa da praticada, qual seja, desincumbir-se do seu dever por meio da apresentação da prestação de contas no prazo e forma devidos. 
Encaminhamento: citação.
Em cumprimento ao pronunciamento da unidade (peça 51) , foi efetuada citação do responsável, nos moldes adiante:
 Carlos Augusto Veiga - promovida a citação do responsável, conforme delineado adiante:
 (...) 
Conforme Despacho de Conclusão das Comunicações Processuais (peça 60) , as providências inerentes às comunicações processuais foram concluídas. 
Transcorrido o prazo regimental, o responsável Sr. Carlos Augusto Veiga permaneceu silente, devendo ser considerado revel, nos termos do art. 12, § 3º, da Lei 8.443/1992.
ANÁLISE DOS PRESSUPOSTOS DE PROCEDIBILIDADE DA IN/TCU 71/2012
Avaliação de Viabilidade do Exercício do Contraditório e Ampla Defesa
Verifica-se que não houve o transcurso de mais de dez anos desde o fato gerador sem que tenha havido a notificação do responsável pela autoridade administrativa federal competente (art. 6º, inciso II, c/c art. 19 da IN/TCU 71/2012, modificada pela IN/TCU 76/2016) , uma vez que o fato gerador da irregularidade sancionada ocorreu em 24/12/2007, e o responsável foi notificado sobre a irregularidade pela autoridade administrativa competente conforme segue:
Sr. Carlos Augusto Veiga, por meio do ofício acostado à peça 7, recebido em 29/7/2008, conforme AR (peça 8) .
Valor de Constituição da TCE 	
Verifica-se, ainda, que o valor atualizado do débito apurado (sem juros) em 1/1/2017 é de R$ 443.135,66, portanto superior ao limite mínimo de R$ 100.000,00, na forma estabelecida conforme os arts. 6º, inciso I, e 19 da IN/TCU 71/2012, modificada pela IN/TCU 76/2016. 
OUTROS PROCESSOS/DÉBITOS NOS SISTEMAS DO TCU COM OS MESMOS RESPONSÁVEIS
Informa-se que foram encontrados processos no Tribunal com o mesmo responsável:
 (...) 
A tomada de contas especial está, assim, devidamente constituída e em condição de ser instruída.
EXAME TÉCNICO
Da validade das notificações:
Preliminarmente, cumpre tecer breves considerações sobre a forma como são realizadas as comunicações processuais no TCU. A esse respeito, destacam-se o art. 179, do Regimento Interno do TCU (Resolução 155, de 4/12/2002) e o art. 4º, inciso III, § 1º, da Resolução TCU 170, de 30 de junho de 2004, in verbis:
Art. 179. A citação, a audiência ou a notificação, bem como a comunicação de diligência, farse-ão:
I - mediante ciência da parte, efetivada por servidor designado, por meio eletrônico, fac-símile, telegrama ou qualquer outra forma, desde que fique confirmada inequivocamente a entrega da comunicação ao destinatário;
II - mediante carta registrada, com aviso de recebimento que comprove a entrega no endereço do destinatário;
III - por edital publicado no Diário Oficial da União, quando o seu destinatário não for localizado
 (...) 
Art. 3º As comunicações serão dirigidas ao responsável, ou ao interessado, ou ao dirigente de órgão ou entidade, ou ao representante legal ou ao procurador constituído nos autos, com poderes expressos no mandato para esse fim, por meio de:
I - correio eletrônico, fac-símile ou telegrama;
II - servidor designado;
III - carta registrada, com aviso de recebimento;
IV - edital publicado no Diário Oficial da União, quando o seu destinatário não for localizado, nas hipóteses em que seja necessário o exercício de defesa.
Art. 4º. Consideram-se entregues as comunicações:
I - efetivadas conforme disposto nos incisos I e II do artigo anterior, mediante confirmação da ciência do destinatário;
II - realizadas na forma prevista no inciso III do artigo anterior, com o retorno do aviso de recebimento, entregue comprovadamente no endereço do destinatário;
III - na data de publicação do edital no Diário Oficial da União, quando realizadas na forma prevista no inciso IV do artigo anterior.
§ 1º O endereço do destinatário deverá ser previamente confirmado mediante consulta aos sistemas disponíveis ao Tribunal ou a outros meios de informação, a qual deverá ser juntada ao respectivo processo.
 (...) 
Bem se vê, portanto, que a validade da citação via postal não depende de que o aviso de recebimento seja assinado pelo próprio destinatário da comunicação, o que dispensa, no caso em tela, a entrega do AR em 'mãos próprias'. A exigência da norma é no sentido de o Tribunal verificar se a correspondência foi entregue no endereço correto, residindo aqui a necessidade de certeza inequívoca. 
Não é outra a orientação da jurisprudência do TCU, conforme se verifica dos julgados a seguir transcritos:
São válidas as comunicações processuais entregues, mediante carta registrada, no endereço correto do responsável, não havendo necessidade de que o recebimento seja feito por ele próprio (Acórdão 3648/2013-TCU-Segunda Câmara, Relator José Jorge) ;
É prescindível a entrega pessoal das comunicações pelo TCU, razão pela qual não há necessidade de que o aviso de recebimento seja assinado pelo próprio destinatário. Entregandose a correspondência no endereço correto do destinatário, presume-se o recebimento da citação. (Acórdão 1019/2008-TCU-Plenário, Relator Benjamin Zymler) ;
As comunicações do TCU, inclusive as citações, deverão ser realizadas mediante Aviso de Recebimento - AR, via Empresa Brasileira de Correios e Telégrafos, bastando para sua validade que se demonstre que a correspondência foi entregue no endereço correto. (Acórdão 1526/2007-TCU-Plenário, Relator Aroldo Cedraz) .
A validade do critério de comunicação processual do TCU foi referendada pelo Supremo Tribunal Federal, nos termos do julgamento do MS-AgR 25.816/DF, por meio do qual se afirmou a desnecessidade da ciência pessoal do interessado, entendendo-se suficiente a comprovação da entrega do 'AR' no endereço do destinatário:
Ementa: agravo regimental. Mandado de segurança. Desnecessidade de intimação pessoal das decisões do tribunal de contas da união. art. 179 do regimento interno do TCU. Intimação do ato impugnado por carta registrada, iniciado o prazo do art. 18 da lei nº 1.533/51 da data constante do aviso de recebimento. Decadência reconhecida. Agravo improvido.
O envio de carta registrada com aviso de recebimento está expressamente enumerado entre os meios de comunicação de que dispõe o Tribunal de Contas da União para proceder às suas intimações.
O inciso II do art. 179 do Regimento Interno do TCU é claro ao exigir apenas a comprovação da entrega no endereço do destinatário, bastando o aviso de recebimento simples. 
Da revelia do responsável Sr. Carlos Augusto Veiga
No caso vertente, a citação do responsável (Sr. Carlos Augusto Veiga) se deu em endereço proveniente de pesquisa de endereços realizada pelo TCU (vide parágrafos acima) na base de dados da Receita custodiada pelo TCU (peça 52) . A entrega do ofício citatório nesse endereço ficou comprovada conforme detalhamento a seguir:
Sr. Carlos Augusto Veiga, ofício 12349/2022 - Seproc (peça 54) , com AR à peça 55 (outras duas tentativas extras foram realizadas por meio do ofício 12350/2022 - Seproc (peça 53) , origem no sistema do TSE, e ofício 31815/2022 - Seproc (peça 57) , origem no sistema do TSE, sem êxito.
Nos processos do TCU, a revelia não leva à presunção de que seriam verdadeiras todas as imputações levantadas contra os responsáveis, diferentemente do que ocorre no processo civil, em que a revelia do réu opera a presunção da verdade dos fatos narrados pelo autor (Acórdão 1009/2018-TCU-Plenário, Relator Bruno Dantas; 2369/2013-TCU-Plenário, Relator Benjamin Zymler e 2449/2013-TCU-Plenário, Relator Benjamin Zymler) . Dessa forma, a avaliação da responsabilidade do agente não pode prescindir da prova existente no processo ou para ele carreada. 
Ao não apresentar sua defesa, o responsável deixou de produzir prova da regular aplicação dos recursos sob sua responsabilidade, em afronta às normas que impõem aos gestores públicos a obrigação legal de, sempre que demandados pelos órgãos de controle, apresentar os documentos que demonstrem a correta utilização das verbas públicas, a exemplo do contido no art. 93 do Decreto-Lei 200/1967: 'Quem quer que utilize dinheiros públicos terá de justificar seu bom e regular emprego na conformidade das leis, regulamentos e normas emanadas das autoridades administrativas competentes.' 
Mesmo as alegações de defesa não sendo apresentadas, considerando o princípio da verdade real que rege esta Corte, procurou-se buscar, em manifestações do responsável na fase interna desta Tomada de Contas Especial, se havia algum argumento que pudesse ser aproveitado a seu favor. 
Os argumentos apresentados na fase interna (peças 5 e 13) não elidem as irregularidades apontadas.
Em se tratando de processo em que a parte interessada não se manifestou acerca das irregularidades imputadas, não há elementos para que se possa efetivamente aferir e reconhecer a ocorrência de boa-fé na conduta do responsável, podendo este Tribunal, desde logo, proferir o julgamento de mérito pela irregularidade das contas, conforme os termos dos §§ 2º e 6º do art. 202 do Regimento Interno do TCU. (Acórdão 2064/2011-TCU-Primeira Câmara (Relator Ubiratan Aguiar) , 6.182/2011-TCU-1ª Câmara (Relator Weber de Oliveira) , 4.072/2010-TCU-1ª Câmara (Relator Valmir Campelo) , 1.189/2009-TCU-1ª Câmara (Relator Marcos Bemquerer) , 731/2008-TCU-Plenário (Relator Aroldo Cedraz) .
Dessa forma, o responsável Sr. Carlos Augusto Veiga deve ser considerado revel, nos termos do art. 12, § 3º, da Lei 8.443/1992, devendo as contas serem julgadas irregulares, condenando-o ao débito apurado.
Prescrição da Pretensão Punitiva
Vale ressaltar que a pretensão punitiva do TCU, conforme Acórdão 1441/2016-TCU-Plenário, Relator Benjamin Zymler, que uniformizou a jurisprudência acerca dessa questão, subordina-se ao prazo geral de prescrição indicado no art. 205 do Código Civil, que é de dez anos, contado da data de ocorrência da irregularidade sancionada, nos termos do art. 189 do Código Civil, sendo este prazo interrompido pelo ato que ordenar a citação, a audiência ou a oitiva do responsável.
No caso em exame, ocorreu a prescrição, uma vez que a irregularidade sancionada ocorreu em 24/12/2007, e o ato de ordenação da citação ocorreu em 22/3/2022.
CONCLUSÃO
Em face da análise promovida na seção 'Exame Técnico', verifica-se que o responsável Sr. Carlos Augusto Veiga não logrou comprovar a boa e regular aplicação dos recursos, instado a se manifestar, optou pelo silêncio, configurando a revelia, nos termos do § 3º, do art. 12, da Lei 8.443/1992. Ademais, inexistem nos autos elementos que demonstrem a boa-fé do responsável ou a ocorrência de outras excludentes de culpabilidade.
Verifica-se também que houve a prescrição da pretensão punitiva, conforme análise já realizada.
Tendo em vista que não constam dos autos elementos que permitam reconhecer a boa-fé do responsável, sugere-se que as suas contas sejam julgadas irregulares, nos termos do art. 202, § 6º, do Regimento Interno do TCU, com a imputação do débito atualizado monetariamente e acrescido de juros de mora, nos termos do art. 202, § 1º, do Regimento Interno do TCU, descontado o valor eventualmente recolhido.
Por fim, como não houve elementos que pudessem modificar o entendimento acerca das irregularidades em apuração, mantém-se a matriz de responsabilização presente na peça 48.
PROPOSTA DE ENCAMINHAMENTO
Diante do exposto, submetemos os autos à consideração superior, propondo ao Tribunal:
considerar revel o responsável Sr. Carlos Augusto Veiga (CPF: XXX.760.102-XX) , para todos os efeitos, dando-se prosseguimento ao processo, com fulcro no art. 12, § 3º, da Lei 8.443/1992; 
julgar irregulares, nos termos dos arts. 1º, inciso I, 16, inciso III, alíneas a e c, da Lei 8.443/1992, c/c os arts. 19 e 23, inciso III, da mesma Lei, as contas do responsável Sr. Carlos Augusto Veiga (CPF: XXX.760.102-XX) , condenando-o ao pagamento das importâncias a seguir especificadas, atualizadas monetariamente e acrescidas dos juros de mora, calculadas a partir das datas discriminadas até a data da efetiva quitação do débito, fixando-lhe o prazo de quinze dias, para que comprove, perante o Tribunal, o recolhimento das referidas quantias aos cofres do Fundo Nacional de Assistência Social, nos termos do art. 23, inciso III, alínea 'a', da citada lei, c/c o art. 214, inciso III, alínea 'a', do Regimento Interno do TCU. 
	Débitos relacionados ao responsável Sr. Carlos Augusto Veiga (CPF: XXX.760.102-XX) :
 (...) 
Valor atualizado do débito (com juros) em 31/8/2022: R$ 886.026,11.
autorizar, desde logo, a cobrança judicial das dívidas, caso não atendida a notificação, na forma do disposto no art. 28, inciso II, da Lei 8.443/1992;
autorizar também, desde logo, se requerido, com fundamento no art. 26, da Lei 8.443, de 1992, c/c o art. 217, §1º, do Regimento Interno do TCU, o parcelamento da (s) dívida (s) em até 36 parcelas, incidindo, sobre cada parcela, corrigida monetariamente, os correspondentes acréscimos legais, fixando-lhe o prazo de quinze dias, a contar do recebimento da notificação, para comprovar, perante o Tribunal, o recolhimento da primeira parcela, e de trinta dias, a contar da parcela anterior, para comprovar os recolhimentos das demais parcelas, devendo incidir, sobre cada valor mensal, atualizado monetariamente, os juros de mora devidos, no caso do débito, na forma prevista na legislação em vigor, alertando o responsável de que a falta de comprovação do recolhimento de qualquer parcela importará o vencimento antecipado do saldo devedor, nos termos do § 2º do art. 217 do Regimento Interno deste Tribunal; 
enviar cópia do Acórdão a ser prolatado à Procuradoria da República no Estado do Pará, nos termos do § 3º do art. 16 da Lei 8.443/1992, c/c o § 7º do art. 209 do Regimento Interno do TCU, para adoção das medidas cabíveis; e
enviar cópia do Acórdão que vier a ser proferido ao Secretaria Especial do Desenvolvimento Social e ao responsável, para ciência;
informar à Procuradoria da República no Estado do Pará, à Secretaria Especial do Desenvolvimento Social e ao responsável que a presente deliberação, acompanhada do Relatório e do Voto que a fundamenta, está disponível para a consulta no endereço www.tcu.gov.br/acordaos, além de esclarecer que, caso requerido, o TCU poderá fornecer sem custos as correspondentes cópias, de forma impressa; e
informar à Procuradoria da República no Estado do Pará que, nos termos do parágrafo único do art. 62 da Resolução TCU 259/2014, os procuradores e membros do Ministério Público credenciados nesta Corte podem acessar os presentes autos de forma eletrônica e automática, ressalvados apenas os casos de eventuais peças classificadas como sigilosas, as quais requerem solicitação formal."
2.	O Ministério Público junto ao TCU (MPTCU) , representado nestes autos pela Procuradora-Geral Cristina Machado da Costa e Silva, apresentou proposta divergente, conforme parecer a seguir transcrito (peça 64) :
	"Cuidam os autos de tomada de contas especial (TCE) instaurada pela Secretaria Especial do Desenvolvimento Social contra o Senhor Carlos Augusto Veiga, ex-prefeito de Jacareacanga/PA, em razão de não comprovação da regular aplicação dos recursos repassados ao município pela União por meio do Fundo Nacional de Assistência Social (FNAS) no exercício de 2007.
2.	O responsável foi citado no processo em razão de irregularidade contextualizada da seguinte forma pela Unidade Técnica (peça 49, p. 3) :
17.1.2. Preliminarmente, há que se esclarecer que a sistemática de prestação de contas dos recursos do PSB/PSE 2007 está definida na Portaria MDS 459/2005, que, em seu art. 8º, diz que o instrumento de prestação de contas dos recursos federais repassados fundo a fundo é (i) o Demonstrativo Sintético Anual de Execução Físico-Financeira do SUAS/Web (DEFF) , o qual é preenchido pelo gestor e submetido à (ii) avaliação do respectivo Conselho de Assistência Social para verificação do cumprimento das metas físicas e financeiras do Plano de Ação. No caso de inconsistências, o conselho devolve o DEFF ao gestor municipal para a realização de ajustes e, após a retificação, o conselho emite o parecer conclusivo. Após o preenchimento do DEFF pelo gestor e a emissão do parecer pelo conselho, a prestação de contas é analisada no âmbito da FNAS.
17.1.3. Conforme informado na Nota Técnica 5697/2018/MDS (peça 26) , que avaliou a prestação de contas do Município, houve a reprovação do montante de R$ 247.766,36 ante a não apresentação da documentação comprobatória das despesas realizadas com recursos do cofinanciamento federal dos programas PSB/PSE.
17.1.4. Conforme, ainda, informado no Relatório do Tomador de Contas (peça 38) , aquela Coordenação Geral de Prestação de Contas do MDS informou que o Município 'cumpriu com a obrigação de prestar contas' (peça 38, p. 2, item 6) . Entretanto, verifica-se que tal procedimento serviu apenas de subterfúgio, eis que o mesmo documento técnico aponta (peça 38, p. 2, item 7) que, após análise do Demonstrativo Sintético e do Plano de Ação encaminhados, foi verificado que não constava o preenchimento adequado do Demonstrativo, uma vez ser este o instrumento competente para verificar a adequação das metas físicas e financeiras do Plano de ação pactuado. Por derradeiro, a caracterização de omissão se justifica também porque o Parecer do Conselho Municipal não foi apresentado.
17.1.5. Portanto, não tendo sido cumprida a sistemática de prestação de contas prevista no normativo, resta caracterizada a omissão; ou seja, além de acusar que o recebimento eletrônico do Demonstrativo Sintético Anual no SuasWeb se deu de modo incompleto, evidenciado pela ausência do devido lançamento e validação de informações pelo órgão gestor municipal, remanesceu a ausência do Parecer de Avaliação pelo Conselho de Assistência Social.
17.1.5.1. Como restou caracterizada a omissão no dever de prestar contas, também se verificou a não comprovação da boa e regular aplicação dos recursos objeto deste processo. (grifos originais) 
3.	De se registrar que a irregularidade relativa ao não cumprimento do prazo originalmente estipulado para prestação de contas do PSB/PSE não foi objeto de audiência, em razão da prescrição da pretensão punitiva, analisada nos termos do Acórdão 1441/2016-TCU-Plenário (peça 49, p. 2) .
4.	Regularmente citado, o responsável não compareceu para apresentar defesa, motivo pelo qual foi considerado revel, para todos os efeitos, dando-se prosseguimento aos autos, nos termos do art. 12, § 3.º, da Lei n.º 8.443/1992. Assim, e considerando a ausência de elementos que possam servir para reverter a reprovação dos valores, a SecexTCE propõe o julgamento pela irregularidade das suas contas, imputação de débito, mas sem aplicação da multa, tendo em vista ter ocorrido a prescrição da pretensão punitiva.
5.	Aquiescemos ao exame de mérito da SecexTCE. Contudo, temos como devido atualizar a análise relativa à prescrição, uma vez que a Unidade Técnica a efetuou em data anterior à publicação da recente norma do TCU que trata do tema, qual seja, a Resolução/TCU n.º 344/2022, e empregou, como fundamento, os termos do Acórdão 1441/2016-TCU-Plenário.
6.	Sobre o exame do instituto, há mais de dois anos temos defendido reiteradamente que deve estar pautado nas disposições contidas na Lei n.º 9.873/1999, e não no Acórdão 1441/2016-TCU-Plenário, cujo emprego para embasar a avaliação da prescrição nos processos de controle externo em andamento no Tribunal considerávamos, desde então, estar superado. Nosso posicionamento acerca do tema decorreu da mudança jurisprudencial, consubstanciada na repercussão geral admitida pelo Supremo Tribunal Federal (STF) no Recurso Extraordinário (RE) 636.886 (tema 899) . A decisão do julgamento foi publicada em 20/4/2020, enunciando-se a tese de que 'é prescritível a pretensão de ressarcimento ao erário fundada em decisão de Tribunal de Contas'.
7.	A partir da novel jurisprudência da Corte Suprema, passamos a adotar a Lei n.° 9.873/1999 como referência para a análise da prescrição em nossas manifestações. Esse diploma legal prevê a incidência de um prazo geral, de cinco anos (art. 1.º, caput) , e um prazo especial, previsto no art. 1.º, § 2.º, a saber: 'quando o fato objeto da ação punitiva da Administração também constituir crime, a prescrição reger-se-á pelo prazo previsto na lei penal'.
8.	Em mais recente decisão, prolatada no âmbito da Ação Direta de Inconstitucionalidade (ADI) 5509 (rel. Min. Edson Fachin) , a qual foi manejada contra dispositivos da Constituição e lei ordinária do Estado do Ceará que fixaram prazo prescricional no processo do tribunal de contas daquela unidade federativa, a Suprema Corte forneceu novas balizas aplicáveis ao exame do instituto. O julgamento ocorreu em 11/11/2021 e, em razão do princípio da simetria, os fundamentos então empregados repercutem, inevitavelmente, nos processos de atuação do TCU.
9.	Na referida deliberação, o STF considerou o critério da data da ocorrência do fato incompatível com o modelo federal de controle externo, no que diz respeito ao termo inicial do prazo de contagem da prescrição. Nas razões de decidir do julgado, observa-se que houve a adesão, em linhas gerais, à vertente subjetiva da teoria da actio nata, uma vez que se declarou o conhecimento do fato pelo tribunal como condição necessária para o início do prazo de prescrição. Não obstante, cuidou o ministro relator de diferenciar a hipótese de omissão na prestação de contas.
10.	A verificação da incidência do instituto neste caso concreto deve, contudo, observar, com rigor, as mais recentes diretrizes sobre o tema, delimitadas pelo próprio Tribunal, que, em recente sessão extraordinária, de 11/10/2022, aprovou, por meio do Acórdão 2285/2022-TCU-Plenário (Rel. Ministro Antônio Anastasia) , a já mencionada Resolução/TCU n.º 344/2022, com o objetivo de estabelecer critérios e procedimentos para exame da prescrição e regulamentar seus efeitos no âmbito dos processos de controle externo.
11.	Tendo como suas principais balizas a jurisprudência majoritária do STF sobre o tema - em especial, os antes citados RE 636.886 e ADI 5509, que já utilizávamos para embasar nossas análises sobre o instituto -, porém, com ajustes interpretativos a partir de outros precedentes que se seguiram, os enunciados da Resolução/TCU n.º 344/2022 constituem uma forte guinada no entendimento deste Tribunal. Até então, as deliberações sobre o assunto embasavam-se firmemente na imprescritibilidade das ações de ressarcimento ao erário, conforme enunciado 282, e nos ditames do Acórdão 1441/2016-TCU-Plenário, no que tange à pretensão punitiva da Corte de Contas.
12.	Dessa forma, a partir da Resolução/TCU n.º 344/2022, a prescrição no Tribunal passa a ser regida com fulcro na Lei n.º 9.873/1999 e na jurisprudência da Suprema Corte, deixando expressa a aplicação do prazo quinquenal previsto na Lei n.º 9.873/1999, salvo nas situações em que houver recebimento de denúncia na esfera penal sobre os mesmos fatos:
Art. 2º Prescrevem em cinco anos as pretensões punitiva e de ressarcimento, contados do termo inicial indicado no artigo 4°.
Art. 3º Quando houver recebimento de denúncia na esfera criminal sobre os mesmos fatos, a prescrição reger-se-á pelo prazo previsto na lei penal.
Parágrafo único. Alterado o enquadramento típico na ação penal, reavaliar-se-á o prazo de prescrição definido anteriormente.
13.	Como não há notícia nos autos sobre o recebimento de denúncia na esfera criminal acerca das possíveis irregularidades tratadas nesta tomada de contas especial, cumpre-nos adotar o prazo geral quinquenal para a análise da prescrição no caso concreto.
14.	Outrossim, e justamente por considerar a evolução jurisprudencial desde a decisão do STF em sede de repercussão geral, as disposições do referido normativo abrigam adequações no seu texto, entre as quais, pela sua importância, destacamos aquela relativa à indicação do termo inicial da prescrição, como se verifica no seguinte trecho do voto condutor do Acórdão 2285/2022-TCU-Plenário:
37. Diante dessa instabilidade jurisprudencial em sede de mandado de segurança, não tenho dúvidas em seguir a decisão do STF prolatada na ADI 5509. E o faço pelos diversos motivos que apresentei anteriormente, pois se trata de decisão do Tribunal Pleno em sede de controle concentrado de constitucionalidade, com efeitos erga omnes e vinculantes, e da qual derivou a declaração de inconstitucionalidade da norma estadual sob exame por ofensa ao modelo federal da prescrição nos Tribunais de Contas que foi, naquele julgamento, definido.
38. Estabelecida, portanto, essa premissa, amparada em fundamentos jurídicos, registro que também na perspectiva pragmática a tese dos cinco anos a contar da data do vencimento do prazo para a apresentação da prestação de contas é a que provoca menor impacto nos atuais danos em apuração no TCU, (...) (grifos originais) 
15.	No que toca ao termo inicial de contagem, foram definidos cinco critérios para a fluência do prazo prescricional, a saber:
Art. 4º O prazo de prescrição será contado:
I - da data em que as contas deveriam ter sido prestadas, no caso de omissão de prestação de contas;
II - da data da apresentação da prestação de contas ao órgão competente para a sua análise inicial;
III - do recebimento da denúncia ou da representação pelo Tribunal ou pelos órgãos de controle interno, quanto às apurações decorrentes de processos dessa natureza;
IV - da data do conhecimento da irregularidade ou do dano, quando constatados em fiscalização realizada pelo Tribunal, pelos órgãos de controle interno ou pelo próprio órgão da Administração Pública onde ocorre a irregularidade;
V - no caso de irregularidade permanente ou continuada, do dia em que tiver cessado a permanência ou a continuidade.
16.	A partir do exposto, a nosso ver, o inciso I do art. 4º da Resolução/TCU n.º 344/2022 é o que melhor se amolda ao presente contexto para fins de delimitar a data de início da contagem do prazo prescricional, que corresponde ao termo final para entrega da prestação de contas (30/6/2008) . Muito embora tenha havido o envio de informações com o preenchimento do respectivo sistema - o que levou o tomador de contas a concluir, ao fim, pelo cumprimento do dever constitucional -, o atendimento à obrigação foi intempestivo, o que levou o órgão repassador a agir, com a notificação do responsável em 29/7/2008 (peça 8) .
17.	Não obstante as considerações acerca da data mais adequada para fins de definição do termo inicial de contagem, é incontroverso que na presente TCE operou-se a prescrição nos termos da Resolução/TCU n.º 344/2022 - que contempla as pretensões punitiva e ressarcitória. Isso porque, a despeito de algumas medidas preliminares, o processo ficou estagnado por volta de oito anos, entre 2009, quando houve envio de ofício ao Ministério Público Federal com notícias sobre o caso (peça 14, p. 2) e 2017, quando foi expedida a Nota Técnica n.º 365 (peça 14) . Não há notícia de qualquer outra ação adotada nos autos nesse interregno. Observa-se, assim, que ocorreu o transcurso de mais de 5 (cinco) anos sem que houvesse qualquer inovação processual, determinando a incidência do instituto neste caso concreto.
18.	Ressalte-se que, diante da mudança de paradigma do Tribunal com a Resolução/TCU n.º 344/2022, há preocupação das unidades técnicas e desta representante do Ministério Público de Contas sobre a composição dos processos de TCE autuados no Tribunal, podendo estar ausentes documentos relevantes que impediriam a prescrição.
19.	Por certo, serão necessários ajustes nos normativos deste Tribunal acerca da constituição dos autos de uma tomada de contas especial, de modo a revesti-la com os documentos colacionados ao processo na fase externa que denotem maior amplitude e confiabilidade das informações submetidas ao crivo do controle externo. A preocupação quanto ao aperfeiçoamento dessa sistemática, que é objeto de Instrução Normativa emanada pelo Tribunal, foi externada pelo Ministro-Substituto Weder de Oliveira, quando da manifestação oral na sessão extraordinária em que se discutiu Resolução/TCU n.º 344/2022, em 11/10/2022.
20.	De todo modo, a Resolução/TCU n.º 344/2022 prevê, no art. 15, que os atos necessários à operacionalização de suas disposições serão expedidos pela Presidência ou pelo Tribunal, o que incluirá certamente alterações na documentação da fase interna da TCE, a ser encaminhada à Corte de Contas.
21.	Diante do exposto, com as devidas vênias por divergir da Unidade Técnica, esta representante do Ministério Público manifesta-se, no mérito, quanto ao reconhecimento da prescrição das pretensões punitiva e ressarcitória, e, portanto, pelo arquivamento do presente processo, com base no art. 11 da Resolução/TCU n.º 344/2022 c/c o art. 212 do Regimento Interno do TCU."
É o relatório.

não há

TOMADA DE CONTAS ESPECIAL. RECURSOS REPASSADOS PELA SECRETARIA ESPECIAL DO DESENVOLVIMENTO SOCIAL A MUNICÍPIO. CITAÇÃO. RECONHECIMENTO DA PRESCRIÇÃO DA PRETENSÃO PUNITIVA E RESSARCITÓRIA. ARQUIVAMENTO.

TOMADA DE CONTAS ESPECIAL (TCE)

Em exame tomada de contas especial instaurada pela então Secretaria Especial do Desenvolvimento Social contra o Sr. Carlos Augusto Veiga, ex-prefeito municipal, em razão da não comprovação da regular aplicação dos recursos repassados pela União por meio do Fundo Nacional de Assistência Social ao município de Jacareacanga/PA no exercício de 2007.
2.	Devidamente citado, o responsável permaneceu silente, devendo ser considerado revel nos termos do art. 12, § 3º, da Lei 8.443/1992. 
3.	Com relação à possibilidade de prescrição da pretensão punitiva e ressarcitória, a instrução da Unidade Técnica foi efetuada anteriormente à publicação da Resolução-TCU 344/2022.
4.	No entanto, a representante do Ministério Público junto ao Tribunal de Contas da União, Procuradora-Geral Cristina Machado da Costa e Silva, analisou a questão à luz dessa recente regulamentação da Corte, concluindo pela ocorrência da prescrição quinquenal.
5.	Alinho-me à conclusão do Ministério Público de Contas.
6.	De fato, considerando o teor do art. 4º da Resolução-TCU 344/2022, no presente processo o marco inicial para contagem do prazo prescricional é a data final para entrega da prestação de contas, o que ocorreu em 30/6/2008, conforme notificação enviada pelo órgão concedente acostada à peça 7, recebida pelo responsável em 29/7/2008 (peça 8) .
7	Compulsando os autos, verifico que em 17/3/2009 a Procuradoria da República no Município de Santarém/PA solicitou informações sobre a prestação de contas desses recursos à secretaria executiva do então Ministério do Desenvolvimento Social e Combate à Fome (peça 12) .
8.	Em 29/6/2017, a então Secretaria Nacional de Assistência Social do Ministério do Desenvolvimento Social enviou ofício ao município e ao responsável solicitando a devolução dos recursos, vez que caracterizada a omissão no dever de prestar contas (peças 15-18) . 
9.	Ou seja, conforme os documentos juntados aos autos, apenas nove anos após o fim do prazo estabelecido para a devida prestação de contas, houve ação por parte do órgão concedente tendente a apurar a ocorrência.
10.	Nesse cenário, insta reconhecer caracterizada a prescrição quinquenal da pretensão punitiva e ressarcitória e arquivar o presente processo, com base no art. 11 da Resolução-TCU 344/2022.
Ante o exposto, VOTO pela adoção da minuta de acórdão que submeto a este Colegiado.
TCU, Sala das Sessões, em 11 de abril de 2023.
JORGE OLIVEIRA 
Relator